臺灣高雄地方法院刑事判決　　　　　　　100年度易字第563號
公　訴　人　臺灣高雄地方法院檢察署檢察官
被　　　告　蔡德華
上列被告因業務侵占案件，經檢察官提起公訴（99年度偵字第15
367號），本院判決如下：
    主  文
蔡德華無罪。
    理  由
一、公訴意旨略以：被告蔡德華自民國98年4 月間起至同年10月
    底止，受雇三日生物科技有限公司（下稱三日公司）擔任業
    務員，負責三日公司桃竹苗地區減重商品之鋪貨、銷售、開
    發及收款等業務，為從事業務之人。被告蔡德華竟分別基於
    意圖為自己不法所有之侵占犯意，於98年9 、10月間，將自
    「合康營運藥局」所收取面額新臺幣（下同）32,414元（起
    訴書誤載為1,544 元）支票1 紙、及自「永明藥師藥局」所
    收取貨款4,410 元、1,920 元（與前開面額32,414元支票1
    紙，合稱系爭貨款），變易持有為所有，於不詳時間，在不
    詳地點，予以侵占入己。經三日公司查詢客戶應收帳款後始
    知上情。因認被告蔡德華涉犯刑法第336 條第2 項之業務侵
    占罪嫌。
二、按犯罪事實應依證據認定之，無證據不得認定犯罪事實；不
    能證明被告犯罪者，應諭知無罪之判決。刑事訴訟法第154
    條第2 項、第301 條第1 項分別定有明文。又刑事訴訟法上
    所謂認定犯罪事實之證據，係指足以認定被告確有犯罪行為
    之積極證據而言，如未能發現有相當證據或證據不足以證明
    ，自不能以推測或擬制之方法以為裁判基礎，又認定不利於
    被告之事實，需依積極證據，苟積極證據不足為不利被告之
    認定時，即應為有利於被告之認定。最高法院29年上字第31
    05號、40年台上字第86號及30年上字第816 號判例意旨可資
    參照。再者，依刑事訴訟法第161 條第1項 規定，檢察官對
    於起訴之犯罪事實，仍應負提出證據及說服之實質舉證責任
    ，倘其所提出之證據，不足為被告有罪之積極證明，或其指
    出證明之方法，無從說服法院以形成被告有罪之心證，基於
    無罪推定之原則，自應為被告無罪判決之諭知（最高法院92
    年台上字第128 號判例意旨參照）。且按被告否認犯罪所持
    之辯解縱屬不能成立，仍非有積極證據足以證明其犯罪行為
    ，不能遽為有罪之認定（最高法院30年上字第1831號判例意
    旨可資參照）。
三、公訴人認被告蔡德華涉犯上開業務侵占犯嫌，無非以告訴人
    三日公司之指訴、證人即三日公司人員孫偉武、陳玟靜、黃
    柏翰、林聖植之證詞等資為論據。訊據被告蔡德華堅決否認
    前揭犯行，辯稱：我所收取的貨款，均已全數繳回三日公司
    ，並無侵占系爭貨款；又三日公司因遭檢警查獲減重食品滲
    含西藥成份，於98年9 、10月間公司狀況很亂，都不在公司
    開會，而到高雄市○○路「王牌咖啡店」開會，我們業務員
    也是在「王牌咖啡店」交帳，交付貨款時公司也沒有簽立字
    據等語。
四、經查：
  (一)被告蔡德華對於自98年4 月間起至同年10月底止，受雇三日
    公司擔任業務員，負責桃竹苗地區減重商品之鋪貨、銷售、
    開發及收款等業務；且於98年4 月28日自「合康營運藥局」
    收取前開面額32,414元支票1 紙，及於98年6 月23日自「永
    明藥師藥局」所收取貨款4,410 元、1,920 元等事實供承不
    諱，核與證人林聖植於偵查時（偵卷第71、72頁）證述情節
    大致相符，並有三日公司金融聯合徵信中心資料1 份（三日
    公司已於98年12月29日解散）、變更登記表1 份（偵卷第28
    至30頁、第44至46頁）、侵占貨款明細1 份（偵卷第5 至7
    頁）等附卷可稽，是此部分事實應堪認定。
  (二)證人卓育賢於本院證述：我之前任職三日公司擔任業務員，
    業務員每月都要回公司開會、繳款，每月平均繳回公司款項
    約1 、2 百萬元。我們在藥局鋪貨到收款之程序，是業務員
    先向店家介紹，店家願意進貨，等到第一次進貨產品都賣完
    ，而於進第二次貨時，才會對第一次貨款收款；如第一次貨
    品沒賣出去，3 個月會收回來，看賣出的貨品多少再收款，
    並收品剩下的貨品。我們的出貨單是三聯式，有公司聯、客
    戶聯、業務聯，業務聯會在業務員身上，去收款時將業務聯
    交給店家，以為店家付款之證明。又三日公司每月會列出各
    業務員應繳回公司款項之清單，核對業務員所繳交款項是何
    筆，並在該筆上面打勾，以為核銷、繳回證明；清單會先EM
    AIL 給業務員。清單是二聯式，是複寫的，對帳、繳款後，
    由公司代表收款人及業務員在其上簽名，業務員及公司各持
    1 張，所以對完帳後，清單就顯示哪幾筆已、未繳清。與公
    司對帳，除了交付該清單外，公司不會再給收據了，且一定
    有清單，否則如何核銷、及證明業務員繳多少錢。再者，如
    果清單上有應收帳款，業務一直沒有去繳這筆錢，公司於3
    個月後會催這筆錢，不是要看到貨、就是要看到錢。我們是
    於每月5 日將款項繳回公司，故5 日前所收前月及當月之款
    項，應於該月5 日將錢繳給公司，如於5 日以後收款，則於
    下個月5 日再行繳回公司，期間該款項均由業務保管，而一
    般藥局都是在月底才收款。又我在三日公司當業務時，最後
    3 至5 次繳款，即自98年7 、8 月至公司停止營業這段期間
    ，都在四維路「王牌咖啡」，而不是在公司，但此係因大家
    說要去吃東西，一併對帳，且「王牌咖啡」場地也蠻大的，
    所以才去那裡，對帳情形與在公司相同。當時我有看到被告
    去繳款，至於被告是繳款給何人，我不記得了；且被告繳款
    明細、有無將系爭貨款繳回公司？及公司有無交付清單或單
    據給被告？我都不清楚。另於98年11、12月間，三日公司很
    亂，因公司說出了一些問題，要解散了，要我們另外找工作
    ，叫我們走人，且自8 、9 月起先調整我們的業務獎金（審
    卷第21至26頁）等語。
  (三)據上開證人卓育賢之證詞可知，三日公司就所屬業務員每月
    應繳回公司款項，均列出清單（二聯式、複寫），而於每月
    5 日業務員繳款時，以該清單與業務員對帳，在繳回各單筆
    款項欄內打勾，以為核銷、繳回證明，並由公司收款人員及
    該業務員在清單上簽名確認，一聯留存公司、另一聯交由業
    務員收執；且業務員就清單上所列應收帳款，於3 個月未繳
    回三日公司，三日公司即催請業務員繳付款項或退回貨品甚
    明。
  (四)揆諸前揭判例意旨，公訴人負有提出積極證據，以為證明被
    告有該犯罪事實，而被告依法並無自證無罪之義務。依前所
    述，三日公司應有經對帳、及經公司收款人員與被告簽名之
    「清單」，以為被告未繳回系爭貨款之依據；然告訴人迄今
    均未提出任何「清單」或單據，以為證明被告未繳交系爭貨
    款，即本件並無被告有應繳而未繳回系爭貨款之積極證據，
    足以證明被告有侵占之犯罪行為。是尚難僅以被告確已收取
    系爭貨款，而無法提出其有繳回系爭貨款之相關證明，以支
    持其辯解，即為被告不利之認定。又參以，依告訴人提出之
    侵占貨款明細（偵卷第5 至7 頁）所示，被告係於98年4 月
    28日（應於98年5 月5日 繳回公司）收取面額32,414元支票
    1 紙、及於98年6 月23 日 （應於98年7 月5 日繳回公司）
    收受貨款4,410 元、1,920 元；是依前述應收帳款於3 個月
    未繳回公司，即催請業務員繳付款項、或退還貨品之管理方
    式，三日公司應於98 年8月5 日（就支票款部分）、98年10
    月5 日（就貨款4,410 元、1,920 元部分）催請被告繳付系
    爭貨款或退回貨品；是苟如告訴人所述，被告均未繳回系爭
    貨款，則三日公司就未於3 個月內繳回之系爭貨款，焉會均
    未對被告催請繳款、要求退還貨品或懲處之行為？顯與其管
    理行為有間。
  (五)另查，證人即三日公司總務會計黃柏翰於偵查時證稱：被告
    有無將該三筆款項交回，我不知道。侵占貨款明細表，是負
    責人彭賢光叫會計做的，這是根據業務回來說有些款項已為
    被告收取了，根據業務的說法總結未收款項做出來的（偵卷
    第71、72頁）等語。是依證人黃柏翰之證詞，並無法據以為
    被告有侵占犯行之證據。又證人即三日公司人員陳玟靜於偵
    查時證述：系爭貨款是否繳回給我，時間很久了，我不清楚
    ，忘記了。我當時是總務，有經手到錢。我收到的錢，我會
    收齊後交給陳秀英，她負責作帳。業務來繳錢，我不會開證
    明單據給業務，我只是先收齊，作帳的不是我（偵卷第60頁
    ）等語。然如證人陳玟靜所言，三日公司就業務員繳回款項
    僅是收錢，並無做任何記錄或單據，則如何核銷應收帳款？
    如何管制出貨及應收款項是否相符？是證人陳玟靜前開證詞
    ，與事實有間，不足採信；且亦無法據為被告不利之認定。
    再者，告訴人提出侵占明細表（偵卷第5 至7 頁）僅係三日
    公司片面製作，並非前述之「清單」，亦未經被告對帳、簽
    名確認；是在無其他證據足以證明之情形下，尚難以此為被
    告有罪之認定。
五、綜上所述，公訴人所舉之證據，不足以證明被告有公訴意旨
    所指業務侵占犯行，無從使本院形成不致有所懷疑，而得確
    信被告有罪之心證。此外，復查無其他積極證據足以證明被
    告確有公訴人所指之業務侵占犯行，揆諸首開說明，自屬不
    能證明被告犯罪，而應為被告無罪之諭知。
據上論斷，應依刑事訴訟法第301 條第1 項，判決如主文。
本案經檢察官鄭佩琪到庭執行職務。
中    華    民    國    100    年    5    月    26    日
                  刑事第十六庭  審判長法  官  曾逸誠
                                      法  官  姚水文
                                      法  官  洪榮家
以上正本證明與原本無異。
如不服本判決，應於收受判決後10日內向本院提出上訴書狀，並
應敘述具體理由。其未敘述上訴理由者，應於上訴期間屆滿後20
日內向本院補提理由書（均須按他造當事人之人數附繕本）「切
勿逕送上級法院」。
中    華    民    國   100    年    5     月    26    日
                                      書記官  陳鈺甯